【裁判字號】    97,交聲,1289
【裁判日期】    970829
【裁判案由】    聲明異議
【裁判全文】
臺灣高雄地方法院交通事件裁定  97年度交聲字第1289至1298號
原處分機關  交通部公路總局高雄區監理所
異  議  人  甲○○
上列受處分人因違反道路交通管理處罰條例案件，對於交通部公
路總局高雄區監理所民國97年5 月5 日所為之處分（原處分案號
：高監營裁字第裁80-ZHP004168、80-ZCR006263、80-ZCR006264
、80-ZEP009668、80-ZCR006262、80-ZER002336、80-ZER002337
、80-ZDR005773、80-ZDQ005895、80-ZEP009673號）聲明異議，
本院裁定如下：
    主  文
異議均駁回。
    理  由
一、按汽車行駛於應繳費之公路、橋樑、隧道或輪渡，不依規定
    繳費者，處汽車所有人或駕駛人新臺幣（下同）3,000 元以
    上6,000 元以下罰鍰，並追繳欠費，道路交通管理處罰條例
    第27條第1 項定有明文。又本條例之處罰，受舉發違反道路
    交通管理事件之受處罰人，認為受舉發之違規行為應歸責他
    人者，應於舉發違反道路交通管理事件通知單應到案日期前
    ，檢附相關證據及應歸責人相關證明文件，向處罰機關告知
    應歸責人，處罰機關應即另行通知應歸責人到案依法處理。
    逾期未依規定辦理者，仍依本條例各該違反條款規定處罰，
    同條例第85條第1 項亦有規定。另按高速公路電子收費票證
    之可用金額不足抵扣應繳通行費時將不予扣款，營運單位將
    依不照章繳費之規定處理；又依公路通行費徵收管理辦法第
    15條，用路人不依規定繳費者，營運單位應依用路人不同之
    欠費行為，依交通部臺灣區○道○○○路局查明之車籍資料
    ，製發「補繳通行費及作業處理費通知單」，追繳通行費並
    加收作業處理費用；另用路人應於通知單所列之繳費期限內
    完成補繳程序，逾期未繳納則移送相關警察單位依法處理，
    交通部臺灣區○道○○○路局電子收費申裝及欠費追繳作業
    注意事項第10點、第13點第1 項、第17點第3 項亦分別有明
    定。
二、原處分機關意旨略以：車號506-NN號之營業用遊覽大客車，
    於附表所示之時、地，行經國道收費站之ETC 電子收費車道
    ，因卡片餘額不足，致扣款不成，截至96年6 月10日，仍尚
    未繳費，遠通電收股份有限公司（下稱遠通公司）依前揭注
    意事項製發「補繳通行費及作業處理費通知單」（下稱補繳
    通知單）於96年5 月22日、96年6 月27日、96年7 月24日送
    達建國交通企業有限公司（下稱建國公司），並將附表所示
    案件移送相關警察單位，而對建國公司開立舉發通知單，嗣
    該公司以道路交通管理處罰條例第85條第1 項規定，提出事
    證並告知應歸責異議人到案等情，復由原處分機關即交通部
    公路總局高雄區監理所依同條例第27條第1 項規定，分別開
    立如附表所示之裁決書，各科處異議人甲○○3,000 元罰鍰
    等情，有交通部公路總局高雄區監理所97年6 月3 日高監營
    字第0970024348號函、遠通公司97年6 月24日總發字第0970
    0601號函（見本院第1289號卷第1 、2 頁反面、29-32 頁反
    面）、內政部警政署國道公路警察局舉發違反道路交通管理
    事件通知單、高監營裁字第裁80-ZHP004168、80-ZCR00626
    3、80-ZCR006264、80-ZEP009668、80-ZCR006262、80-ZER0
    02336、80-ZER002337、80-ZDR005773、80-ZDQ005895、80-
    ZEP009673號裁決書各1 份在卷可稽。
三、異議人即受處分人甲○○聲明異議意旨略以：其直至97年1
    月23日向原處分機關申請肇事記錄證明時，方得知有上開
    ETC 未繳費之違規事實，期間建國公司均未盡善良管理人之
    告知義務，其每月繳交4000元管理費予建國公司，建國公司
    竟未於繳費期間補費或先行墊繳，導致異議人延誤繳款期限
    ，而受3000元罰鍰之重罰，建國公司應負全責云云。
四、經查：
（一）受處分人於97年5 月5 日收受上開裁決書後，於同年月23
      日向原處分機關聲明異議，有送達證書及原處分機關移送
      書及聲明異議狀各1 紙在卷可查，足認其聲明異議於接到
      裁決書之翌日起20日內提出，程序上應屬適法，合先敘明
      。
（二）受處分人於96年3 月17日向遠通公司申裝E 通機於建國公
      司所有之車號506-NN號營業遊覽大客車上，並親自簽署相
      關申請書、切結書及相關契約，及上開車輛登記所有人為
      建國公司，惟該車輛之駕駛人為受處分人，其於附表所示
      時間駕駛上開大客車行經附表所示地點，因e 通機卡片餘
      額不足，仍行駛電子收費車道，未能正常扣款收費等情，
      有電子收費服務異動申請書、電子收費服務切結書、電子
      收費服務契約（見本院第1289號卷第14頁背面至第15頁背
      面、第27頁-28 頁背面）、照片10張在卷可稽，並為受處
      分人所不爭執，此部分事實堪可認定。
（三）遠通公司於96年5 月22日、96年6 月27日、96年7 月24日
      曾製發補繳通知單予汽車所有人建國公司通知補繳，惟建
      國公司於96年6 月1 日以：受處分人之車輛屬靠行車輛，
      未經本公司同意，私自辦理ETC 收費，本公司多次聯絡靠
      行車主，對方置之不理，因此本公司退回補繳通知單等語
      ，將上開繳費通知單寄還予遠通公司，並告以受處分人之
      地址及電話，遠通公司遂於96年6 月28日以存證信函寄發
      至受處分人「高雄縣燕巢鄉○○路197 號」戶籍地，並通
      知受處分人於7 日內補繳費用，惟上開存證信函因招領逾
      期而遭退回等情，有建國公司函文、遠通公司內湖江南郵
      局01999 號存證信函暨信封、遠通公司97年6 月24日總發
      字第09700601號函暨送達回證等件附卷可稽（見本院第
      1289 號 卷第11-13 、16、31頁），此送達雖未依行政程
      序法之相關規定為寄存送達，難謂為合法送達，惟查：
1.    國道高速公路電子收費機制係採預付方式，用路人於行駛
      高速公路前，應確保高速公路電子收費卡晶片卡內餘額，
      足以支付當次通行費，用路人將卡片置於車內設備單元（
      OBU，E 通機）上，按E 通機上操作按鈕，即可由E 通機
      螢幕顯示卡片餘額。當車輛通過電子收費車道收費區時，
      作為向電子收費卡晶片卡扣款工具之E 通機以響2 聲短嗶
      聲（一短低音一短高音），表示扣款成功，E 通機響3 聲
      嗶聲（長低音），表示扣款失敗，另卡片如餘額低於120
      元時，E 通機亦有聲響提醒，即用路人於「扣款失敗」情
      事發生時，即知此情形。本件系爭車輛506-NN號欠費均係
     「 卡片餘額不足」，異議人於本院訊問時雖辯稱開車聲音
      吵雜，惟亦坦承有時聽得到E 通機之嗶聲，況截至97年6
      月23日止，其共未繳納96年4 月、5 月、6 月通行費高達
      94 筆 ，足見受處分人於通過收費站時，對於卡片餘額不
      足一事即已知情。
2.    又遠通公司於扣款失敗後2 、3 天，均曾以手機簡訊通知
      受處分人補繳，受處分人亦坦認確有收到上開簡訊（見本
      院第1289號卷第25頁）；而遠通公司於96年7 月11日，亦
      由客服專員撥打0000000000號門號通知受處分人補繳通行
      費，當時受話者為受處分人之子，其尚告以客服人員：3
      天前已轉達父親（即受處分人），因父親在帶團，要過2
      天才去門市繳款等語，有電話通知紀錄1 紙在卷可佐（見
      本院第1289號卷第33頁），受處分人雖以：其兒子並沒有
      轉達云云置辯，惟該電話錄音光碟經本院97年7 月11日矚
      股當庭勘驗結果，其錄音內容顯示：「遠通公司客服人員
      去電與自稱異議人的男子聯繫，該名男子表示，之前『已
      經』將有違規欠費的事情告訴異議人... 」等語，有訊問
      筆錄1 份在卷可憑（見本院第1289號卷第21-1頁），足認
      受處分人所辯，不足採信。綜上可知，遠通公司於接獲建
      國公司退回補繳通知單後，業已窮盡其聯絡方法，屢屢經
      由郵寄、電話簡訊、電話等方式通知受處分人補繳，而受
      處分人於知悉欠費事項後，係因自身之怠惰而未能依期限
      繳費，其自有可歸責之事由，尚難以其補繳通行費之通知
      未以書面送達，而認其程序權益有何缺乏保障之處，況上
      開補繳通知書業已寄送於受處分人之戶籍地，係因受處分
      人個人因素未居住於該地，致該郵件經招領後退回，是謂
      本件遠通公司通知用路人補繳費用之通知，必得以書面送
      達之方式始能合法，則用路人因故意或過失不受領文件，
      迫使遠通公司需以公示送達之方式送達，則歷經郵政機關
      招領逾期退件、聲請公示送達、刊登公示送達公告、公示
      送達生效等期間，遠通公司於將用路人之違規行為移送相
      關警察機關舉發時，可能已逾3 個月之舉發期限，則用路
      人即可利用此種方式規避所應擔負之繳費義務，於事理亦
      謂難平，故遠通公司就受處分人欠費應補繳一事，足認已
      盡交通部臺灣區○道○○○路局電子收費申裝及欠費追繳
      作業之通知義務。
3.    而受處分人復辯稱：簡訊中沒有規定補繳時間，其與建國
      公司定有靠行契約，建國公司應該要告知其期限內不繳費
      要罰3000元之效果，否則就沒有盡到義務，當初其留給建
      國公司2 個地址，其懷疑建國公司為何不給遠通公司另一
      個地址，且其若未無補繳，建國公司也應先替其補繳云云
      。惟參諸受處分人與遠通公司之電子收費服務契約，第15
      條對於違規及欠費處理業已規定：「... 乙方若未於甲方
      規定之期限內補繳者，甲方得依『電子收費作業管理要點
      』之規定，移送相關警察單位。」（見本院第1289號卷第
      28頁背面），此服務契約為受處分人辦理E 通機時所親簽
      ，為受處分人所不否認（見本院第1289號卷第39頁背面）
      ，是受處分人對於扣款餘額不足，嗣後又未按期繳費之效
      果，自無從以未細讀契約為由諉為不知。另證人即建國公
      司負責人楊景山於97年7 月11日，亦於本院智股訊問時具
      結證稱：其在收到催繳通知後，都有馬上以電話通知受處
      分人等語（見本院第1289號卷第23頁背面），受處分人雖
      否認上情，惟衡諸建國公司為506-NN號營業遊覽大客車之
      登記所有人，受處分人違規欠費之行為，亦有使其受舉發
      裁罰之風險，其豈有隱匿欠費而怠於通知受處分人之動機
      ，況其於收受遠通公司補繳通知單後，已將受處分人之手
      機號碼及戶籍住址均告知遠通公司，有該公司函文1 紙附
      卷（見本院第1289號卷第31頁），又有何故意遺漏受處分
      人另一地址之必要，受處分人所辯，顯悖於常情，而不足
      採信。另經營汽車運輸業者，對所屬車輛及其駕駛人依汽
      車運輸管理規則第19條之規定雖應負管理責任，惟對駕駛
      人之違規行為，除其監督有所疏懈而就違規行為之發生有
      可歸責之事由外，自難遽令其擔負違規之責，受處分人與
      建國公司之間4 千元靠行費性質為何，雙方契約是否曾約
      定建國公司有代為繳納費用之義務，均未見受處分人舉證
      以實其說，又本件異議人申設E 通機並未經建國公司同意
      或經該公司授權辦理，建國公司對異議人因其私自申裝E
      通機儲值金不足而無法正常扣款等情，自無從預見或監督
      。準此，原處分機關認受處分人為應歸責人，尚非無據，
      受處分人之異議即無理由。
五、綜上，原處分機關依道路交通管理處罰條例第27條第1 項、
    第85條第1 項之規定，各裁處受處分人罰鍰3,000 元，即無
    違誤。受處分人猶執前詞，指摘原處分不當，為無理由，均
    應予駁回。
據上論斷，應依道路交通案件處理辦法第19條，裁定如主文。
中    華    民    國    97    年    8    月      29    日
                  交通法庭      法  官  張琬如
以上正本證明與原本無異。
如不服本裁定，應於收受送達後5 日內向本院提出抗告狀。
中    華    民    國    97    年    9     月    1     日
                                書記官  劉甄庭
附表：
┌─┬───────┬──────┬──────┬──────┐
│編│裁 決 書 字 號│通過收費站之│通過之收費站│舉發通知單應│
│號├───────┤時間        │            │到案日期    │
│  │本  院  案  號│            │            │            │
├─┼───────┼──────┼──────┼──────┤
│１│高市交裁字第裁│96年04月14日│古坑收費站南│96年10月06日│
│  │80—ZHP004168 │12時38分    │（第16車道）│前          │
│  │號            │            │            │            │
│  ├───────┤            │            │            │
│  │97年度交聲字第│            │            │            │
│  │1289號        │            │            │            │
├─┼───────┼──────┼──────┼──────┤
│２│高市交裁字第裁│96年04月2日 │岡山收費站北│96年10月06日│
│  │80—ZEP009668 │07時51分    │（第2車道） │前          │
│  │號            │            │            │            │
│  ├───────┤            │            │            │
│  │97年度交聲字第│            │            │            │
│  │1290號        │            │            │            │
├─┼───────┼──────┼──────┼──────┤
│３│高市交裁字第裁│96年04月28日│員林收費站南│96年10月06日│
│  │80—ZCR006264 │12時46分    │（第13車道）│前          │
│  │號            │            │            │            │
│  ├───────┤            │            │            │
│  │97年度交聲字第│            │            │            │
│  │1291號        │            │            │            │
├─┼───────┼──────┼──────┼──────┤
│４│高市交裁字第裁│96年04月02日│員林收費站南│96年10月06日│
│  │80—ZCR006263 │14時14分    │（第13車道）│前          │
│  │號            │            │            │            │
│  ├───────┤            │            │            │
│  │97年度交聲字第│            │            │            │
│  │1292號        │            │            │            │
├─┼───────┼──────┼──────┼──────┤
│５│高市交裁字第裁│96年04月01日│員林收費站北│96年10月06日│
│  │80—ZCR006262 │08時47分    │（第2車道） │前          │
│  │號            │            │            │            │
│  ├───────┤            │            │            │
│  │97年度交聲字第│            │            │            │
│  │1293號        │            │            │            │
├─┼───────┼──────┼──────┼──────┤
│６│高市交裁字第裁│96年04月22日│竹田收費站南│96年10月06日│
│  │80—ZER002336 │18時21分    │（第9車道） │前          │
│  │號            │            │            │            │
│  ├───────┤            │            │            │
│  │97年度交聲字第│            │            │            │
│  │1294號        │            │            │            │
├─┼───────┼──────┼──────┼──────┤
│７│高市交裁字第裁│96年04月22日│竹田收費站北│96年10月06日│
│  │80—ZER002337 │06時41分    │（第2車道） │前          │
│  │號            │            │            │            │
│  ├───────┤            │            │            │
│  │97年度交聲字第│            │            │            │
│  │1295號        │            │            │            │
├─┼───────┼──────┼──────┼──────┤
│８│高市交裁字第裁│96年04月14日│新市收費站北│96年10月06日│
│  │80—ZDR005773 │06時37分    │（第2車道） │前          │
│  │號            │            │            │            │
│  ├───────┤            │            │            │
│  │97年度交聲字第│            │            │            │
│  │1296號        │            │            │            │
├─┼───────┼──────┼──────┼──────┤
│９│高市交裁字第裁│96年04月28日│新營收費站南│96年10月06日│
│  │80—ZDQ005895 │17時46分    │（第11車道）│前          │
│  │號            │            │            │            │
│  ├───────┤            │            │            │
│  │97年度交聲字第│            │            │            │
│  │1297號        │            │            │            │
├─┼───────┼──────┼──────┼──────┤
│１０│高市交裁字第裁│96年04月14日│岡山收費站南│96年10月06日│
│  │80—ZEP009673 │15時47分    │（第11車道）│前          │
│  │號            │            │            │            │
│  ├───────┤            │            │            │
│  │97年度交聲字第│            │            │            │
│  │1298號        │            │            │            │
└─┴───────┴──────┴──────┴──────┘


司法院資訊處製作；財團法人民間司法改革基金會備份。
